臺灣苗栗地方法院民事判決　　　　　　　　　　　　　　九十三年度訴字第六六號
　　原　　　告　丙○○
　　訴訟代理人　李克欣律師
　　被　　　告　乙○○○
　　訴訟代理人　許盟志律師
當事人間請求履行買賣契約事件，本院於民國九十三年五月二十八日言詞辯論終結，
判決如下：
    主    文
被告應將其所有坐落苗栗縣後龍鎮○○段校寄埧小段九一之二、九一之三、一四八之
十二、二０七之一地號土地，所有權應有部分各四三二０分之四；坐落同段一二０之
十七、二０七之三、二０八、二０八之三、二０八之六、一四八之二一地號土地，所
有權應有部分各六０分之二；坐落同段二七四、二八一、二八七地號土地，所有權應
有部分各五分之一；坐落苗栗縣後龍鎮○○段九三七地號土地，所有權應有部分五分
之一，辦理所有權移轉登記予原告。
原告其餘之訴駁回。
訴訟費用由被告負擔六分之五，餘由原告負擔。
    事    實
甲、原告方面：
一、聲明：被告應將其所有坐落苗栗縣後龍鎮○○段校寄埧小段九一之二、九一之三
    、一四八之十二、二０七之一、一四八之三三地號土地，所有權應有部分各四三
    二０分之四；坐落同段一二０之十七、二０七之三、二０八、二０八之三、二０
    八之六、一四八之二一、二０八之七、二０八之八地號土地，所有權應有部分各
    六０分之二；坐落同段二七四、二八一、二八七地號土地，所有權應有部分各五
    分之一；坐落苗栗縣後龍鎮○○段九三七地號土地，所有權應有部分五分之一，
    辦理所有權移轉登記予原告。
二、陳述：
（一）兩造於民國八十八年七月二十七日簽訂協議書（以下簡稱系爭協議書），約定
      原告以新台幣（下同）八十萬元向被告購買其繼承自其先父、母所遺留財產之
      應繼分全部。買賣之標的依系爭協議書第一條約定：買賣不動產標示詳如七十
      二年七月九日核發遺產稅免稅證明書影本。原告依系爭協議書第二條於訂約當
      時即交付二十萬元為訂金，並經被告於當日親收足訖，嗣原告再給付被告尾款
      六十萬元正，亦經被告點收無誤，此有附呈協議書乙件，遺產免稅證明書可稽
      。八十八年八月二十六日兩造再簽訂買賣契約確認書（以下簡稱系爭買賣契約
      確認書），確認兩造先前所簽訂之系爭協議書為買賣契約，被告並且應於原告
      支付完畢全部款項八十萬元之後，「仍依原協議乙方（即被告）將來於公同共
      有型態變更為分別共有時（亦即可移轉時）無條件提供證件及用妥印鑑章移轉
      予甲方（即原告），此有買賣契約確認書可證。依兩造上開約定，被告自負有
      於系爭買賣標的之土地辦妥分別共有後，將所有權移轉登記予原告之義務。
（二）本件買賣標的，亦即兩造所簽系爭協議書第一條所載之「買賣不動產標示詳如
      七十二年七月九日核發遺產稅免稅證明書」內之土地，除如主文所示之十五筆
      土地外，因原告向被告所購買之土地，為被告繼承自其先父、母之所留遺產之
      全部，而當初辦遺產稅免稅證明時，漏填如聲明所示坐落苗栗縣後龍鎮○○段
      校寄埧小段一四八之三三、二０八之七、二０八之八地號等三筆土地，惟此三
      筆土地既為被告繼承而得，依兩造買賣契約之真意，亦在買賣契約之範圍內，
      合先敘明。查被告之應繼分為五分之一，此有繼承系統表可稽，系爭如聲明所
      示之土地業辦妥分別共有登記，此亦有土地登記簿謄本可稽。查系爭買賣標的
      之土地辦妥分別共有登記後，原告屢次請求被告配合辦理所有權移轉登記，惟
      被告竟拒不履行，原告迫於無奈，爰依履行契約之法律關係，請求被告應將其
      所有如聲明所示之土地所有權應有部分，辦理所有權移轉登記予原告。
三、對被告所為抗辯之陳述：
（一）依被告於九十二年九月二日所寄發造橋大西郵局第三十一號存證信函乙件，觀
      其上「乙○○○」之印文，與系爭協議書上「乙○○○」之印文，完全相同，
      足證系爭協議書確實為被告所簽署之事實。
（二）系爭協議書確實為被告本人簽署，簽約當天，被告及被告之夫廖清江二人皆在
      場，協議書上「乙○○○」之印章及指印，為其本人親自所為之事實，業經證
      人甲○○到庭證稱：「雙方約好過來我事務所時我本人幫他們打的協議書」、
      「三人都在場」、「（印章及指印是本人親自所為？），是的」、「有當場看
      到支付六十萬元之事」、「本件辦理買賣過戶事項有關之文件是當天乙○○○
      交給我的，交給我身分證、
      天才到我辦公室來打協議書。當天廖清江載乙○○○過來我辦公室與對方談，
      談好後由我打字，協議書打好後雙方還到隔壁餐廳吃飯」、「協議書打好後雙
      方都有過目，廖清江、乙○○○都看過後才簽名的。」、「簽協議書時是面對
      面坐著」等情，足以證明被告確有簽訂系爭協議書之事實。
（三）被告雖辯稱系爭協議書並非其所簽署云云。然參照證人甲○○之證詞，已非可
      採，合先敘明。又私文書經本人或其代理人簽名、蓋章或按指印者，推定為真
      正，民事訴訟法第三百五十八條第一項訂有明文。查系爭協議書上，既有被告
      本人所按捺之指印，復有被告蓋章，依前揭法條規定，其真實性自不容存疑。
      被告雖辯稱其為視障之人，不可能「過目」系爭協議書，以此質疑證人證詞之
      真實性。惟查，證人已就當天簽署協議書之情形敘述甚詳，且系爭協議書係經
      雙方商議後所簽署，被告並親自交付身分證及
      殘疾，然聽力並無問題，本身亦參與商議，現場復有被告之夫廖清江在場，被
      告稱其不知情而否認系爭協議書之真正，顯不合情理，應不足採信。
三、證據：提出協議書、遺產稅免稅證明書、買賣契約確認書、繼承系統表、存證信
    函影本各一件及相關
    人甲○○。
乙、被告方面：
一、聲明：原告之訴駁回。
二、陳述：
（一）被告並未與原告簽立系爭協議書及買賣契約確認書。此由協議書、買賣契約確
      認書上所載收款人均為訴外人即被告配偶廖清江，並非被告本人。又如附表所
      示土地之公告現值即達四百四十三萬九千三百七十九元，被告焉有可能以區區
      八十萬元賤價出售予原告之理。且依原告所提協議書已載明買賣契約之旨，又
      何須多此一舉於同年八月二十六日另行簽定所謂買賣契約確認書？且協議書上
      既已載明原告已於八十八年七月二十七日交付尾款六十萬元，何以仍於同年八
      月二十六日簽立之買賣契約確認書上載有「．．．於甲方（即原告）支付完畢
      全部款項新台幣八十萬元整後，仍依原協議乙方（即被告）將來於公同共有型
      態變為分別共有時無條件提供證件及用妥印鑑章移轉予甲方。」，而不逕載為
      被告於公同共有變更為分別共有時即應移轉所有權登記予原告？此均與常理有
      違。
（二）被告因眼睛病變，自七十餘年間起眼睛視力即受有嚴重影響，更於八十八年六
      月十四日經鑑定為重度視障，雙眼已幾近全盲。而證人甲○○竟證稱其於協議
      書打字好後，確將系爭協議書交付被告過目，則證人甲○○是否在場，實非無
      疑。又依系爭協議書上被告及訴外人廖清江之簽名，顯係出自同一人之手，且
      被告既患有重度視障，本身又不識字，焉有可能於協議書上簽名，該被告之簽
      名應係訴外人廖清江所為。惟證人甲○○竟證稱該簽名係被告所親為，實屬可
      疑。另系爭協議書之簽立日期距今已近五年，證人甲○○就協議書簽訂之細節
      ，竟能一一詳加陳述，毫無任何滯礙，亦與常情有違。是證人甲○○之證詞，
      應非可採。
（三）系爭協議書應係被告之配偶廖清江向原告借款八十萬元所簽訂，且屬訴外人廖
      清江未得被告同意所為之個人行為，與被告無涉。且系爭協議書之真意亦非在
      出賣不動產，而係廖清江向原告借款所簽，此由廖清江曾向苗栗縣後龍鎮調解
      委員會聲請就借款調解，並以存證信函欲返還借款八十萬元予原告，更於九十
      二年十月二十三日為返還借款而向本院提存所提存八十萬元，可得明證。
（四）依系爭協議書第四條約定「就本件繼承案及分割遺產一事，乙方（即被告）同
      意全權委由甲方（即原告）處理」，而依原告所提土地登記謄本，系爭買賣標
      的之土地早於八十八年八月十八日即辦妥繼承登記，且原告早於同年八月二十
      六日交付餘款予廖清江，何以原告迄至九十三年二月十七日具狀訴請不動產移
      轉登記？足見本件確係被告配偶向原告借款。且被告因系爭不動產分割事宜，
      前曾向苗栗縣後龍鎮調解委員聲請調解，亦足證被告不知有協議書之事實。
（五）退步言之，縱認系爭協議書為真正，依協議書第一條既載明買賣不動產標示詳
      如七十二年七月九日核發遺產稅免稅證明書影本，而該遺產稅免稅證明書既未
      包括坐落苗栗縣後龍鎮○○段校寄埧小段一四八之三三、二０八之七、二０八
      之八地號等三筆土地，則原告訴請被告移轉該部分土地所有權，自無理由。
三、證據：提出身心障礙手冊一件、調解通知書三件、存證信函二件、提存書一件（
    均為影本）為證。
    理    由
一、被告為訴外人魏論仔（七十一年十一月五日死亡）、魏林好仔（七十四年五月七
    日死亡）之繼承人，應繼分為五分之一。訴外人魏論仔死後，所遺坐落苗栗縣後
    龍鎮○○段校寄埧小段九一之二、九一之三、一四八之十二、二０七之一、一二
    ０之十七、二０七之三、二０八、二０八之三、二０八之六、一四八之二一、二
    七四、二八一、二八七地號及坐落苗栗縣後龍鎮○○段九三七地號土地，曾經苗
    栗縣稅捐稽徵處於七十二年七月九日核發遺產稅免稅證明書。被告於八十八年八
    月十八日因繼承而取得坐落苗栗縣後龍鎮○○段校寄埧小段九一之二、九一之三
    、一四八之十二、二０七之一、一四八之三三地號土地，所有權應有部分各四三
    二０分之四；坐落同段一二０之十七、二０七之三、二０八、二０八之三、二０
    八之六、一四八之二一、二０八之七、二０八之八地號土地，所有權應有部分各
    六０分之二；坐落同段二七四、二八一、二八七地號土地，所有權應有部分各五
    分之一；坐落苗栗縣後龍鎮○○段九三七地號土地，所有權應有部分五分之一。
    系爭協議書上被告之印文，與被告於九十二年九月二日所寄發之造橋大西郵局第
    三一號存證信函上所蓋印文相符，確為被告所有印章所蓋之事實，為兩造所不爭
    執，並有原告所提協議書、遺產稅免稅證明書、繼承系統表、存證信函影本各一
    件及相關
二、原告主張兩造於八十八年七月二十七日簽訂系爭協議書，約定原告以八十萬元向
    被告購買其繼承自訴外人魏論仔、魏林好仔所遺留財產之應繼分，原告已依約給
    付八十萬元予被告。兩造於八十八年八月二十六日再簽訂系爭買賣契約確認書，
    確認兩造先前所簽訂之系爭協議書為買賣契約之事實，則為被告所否認，並以系
    爭協議書應係被告之配偶廖清江向原告借款八十萬元所簽訂，且屬訴外人廖清江
    未得被告同意所為之個人行為，與被告無涉。且系爭協議書之真意亦非在出賣不
    動產，而係廖清江向原告借款所簽等語置辯。經查，
（一）按當事人主張有利於己之事實，就其事實有舉證之責任。又私文書經本人簽名
      、蓋章或按指印者，推定為真正。民事訴訟法第二百七十七條及第三百五十八
      條定有明文。上訴人據以請求之協議書上所蓋被上訴人之印章，係屬真正，為
      被上訴人所不爭執。被上訴人雖辯稱：其印章被盜蓋云云。惟未據舉證以實其
      說，依上開說明，即應推定該協議書為真正，最高法院著有八十三年度台上字
      第一三八二號裁判意旨可資參照。
（二）原告主張兩造於八十八年七月二十七日簽訂系爭協議書，約定原告以八十萬元
      向被告購買其繼承自訴外人魏論仔、魏林好仔所遺留財產之應繼分，原告已依
      約給付八十萬元予被告。兩造於八十八年八月二十六日再簽訂系爭買賣契約確
      認書，確認兩造先前所簽訂之系爭協議書為買賣契約之事實，業據提出系爭協
      議書、買賣契約確認書為證，且系爭協議書確實為被告本人簽署，簽約當天，
      被告及被告之夫廖清江二人皆在場，協議書上「乙○○○」之印章及指印，為
      其本人親自所為，當場亦見交付尾款六十萬元等情，亦據證人甲○○到庭證述
      綦詳（參見本院九十三年四月三十日言詞辯論筆錄），而系爭協議書、買賣契
      約確認書上所蓋被告之印章，確為被告所有之印章，又為被告所不爭執，則依
      前揭說明，自堪信原告前開主張為真實。被告雖辯稱系爭協議書應係被告之配
      偶廖清江未得被告同意所為之個人行為，與被告無涉云云，惟並未舉證以實其
      說，自無可採。
（三）次按解釋意思表示，應探求當事人之真意，不得拘泥於所用之詞句，民法第九
      十八條定有明文。如契約之文字已表示當事人之真意，無需別事探求者，固不
      得捨契約文字而為曲解，然苟契約文字文義不明，自有以過去事實及其他一切
      證據資料為斷定標準，以探求當事人立約當時之真意何在之必要。最高法院亦
      著有八十年度台上字第一五四一號裁判意旨可供參酌。本件兩造間系爭協議書
      載明「立協議書人丙○○（以下簡稱甲方）、乙○○○（以下簡稱乙方）關於
      乙方繼承先父、先母遺留財產之應繼分全部賣與甲方，雙方協議訂立條件於後
      ，以資遵守．．．」、「第一條：買賣不動產標示詳如．．．」、「第二條：
      買賣總價款．．．」等語，協議書中契約文字已明確表明當事人真意係就特定
      不動產而為買賣，並無契約文字不明之情形存在，則依前開裁判意旨，自無捨
      契約文字而別事探求當事人真意，致曲解契約文字之餘地。是系爭協議書確係
      兩造就被告繼承先父、先母遺留財產之應繼分出賣與原告而簽立，應堪認定。
      至兩造簽訂系爭協議書後，訴外人廖清江事後向苗栗縣後龍鎮調解委員會聲請
      就借款調解，並以存證信函欲返還借款八十萬元予原告，及於九十二年十月二
      十三日為返還借款而向本院提存所提存八十萬元等，核屬訴外人廖清江個人行
      為，自不足以據以證明系爭協議書之真意係廖清江向原告借款所簽。被告所辯
      系爭協議書之真意非在出賣不動產，而係廖清江向原告借款所簽云云，自無足
      採。
（四）依系爭協議書第一條約定：兩造買賣不動產標示詳如七十二年七月九日核發遺
      產稅免稅證明書影本，若地段地號及面積不符，依據地政機關登記為準，有系
      爭協議書附卷可憑。另依兩造所不爭執之苗栗縣稅捐稽徵處於七十二年七月九
      日核發遺產稅免稅證明書所載，僅及於坐落苗栗縣後龍鎮○○段校寄埧小段九
      一之二、九一之三、一四八之十二、二０七之一、一二０之十七、二０七之三
      、二０八、二０八之三、二０八之六、一四八之二一、二七四、二八一、二八
      七地號及坐落苗栗縣後龍鎮○○段九三七地號土地，亦有該遺產稅免稅證明書
      影本在卷可按。則依前揭說明，兩造系爭協議書買賣標的應僅及於坐落苗栗縣
      後龍鎮○○段校寄埧小段九一之二、九一之三、一四八之十二、二０七之一、
      一二０之十七、二０七之三、二０八、二０八之三、二０八之六、一四八之二
      一、二七四、二八一、二八七地號及坐落苗栗縣後龍鎮○○段九三七地號土地
      ，而不及於坐落苗栗縣後龍鎮○○段校寄埧小段一四八之三三、二０八之七、
      二０八之八地號等三筆土地，應堪認定。原告主張兩造簽訂系爭協議書之真意
      應包括坐落苗栗縣後龍鎮○○段校寄埧小段一四八之三三、二０八之七、二０
      八之八地號等三筆土地云云，應非可採。
三、綜上，兩造於八十八年七月二十七日簽訂系爭協議書，約定原告以八十萬元向被
    告購買其繼承自訴外人魏論仔、魏林好仔所遺留財產之應繼分，即被告因繼承而
    取得之坐落苗栗縣後龍鎮○○段校寄埧小段九一之二、九一之三、一四八之十二
    、二０七之一地號土地，所有權應有部分各四三二０分之四；坐落同段一二０之
    十七、二０七之三、二０八、二０八之三、二０八之六、一四八之二一地號土地
    ，所有權應有部分各六０分之二；坐落同段二七四、二八一、二八七地號土地，
    所有權應有部分各五分之一；坐落苗栗縣後龍鎮○○段九三七地號土地，所有權
    應有部分五分之一，原告並已依約給付八十萬元予被告，則原告自得依兩造間買
    賣契約之約定，請求被告依約給付。從而，原告請求被告應將其所有坐落苗栗縣
    後龍鎮○○段校寄埧小段九一之二、九一之三、一四八之十二、二０七之一地號
    土地，所有權應有部分各四三二０分之四；坐落同段一二０之十七、二０七之三
    、二０八、二０八之三、二０八之六、一四八之二一地號土地，所有權應有部分
    各六０分之二；坐落同段二七四、二八一、二八七地號土地，所有權應有部分各
    五分之一；坐落苗栗縣後龍鎮○○段九三七地號土地，所有權應有部分五分之一
    ，辦理所有權移轉登記予原告，自屬有據，應予准許。至原告另請求被告應將其
    所有坐落苗栗縣後龍鎮○○段校寄埧小段一四八之三三、二０八之七、二０八之
    八地號等三筆土地之應有部分各四三二０分之四、六０分之二、六０分之二辦理
    所有權移轉登記予原告部分，則無理由，應予駁回。
四、本件事證已臻明確，兩造其餘主張、陳述與舉證，經審酌與本院前開判斷不生影
    響，爰不再予逐一論述。
五、據上論結，本件原告之訴為一部有理由，一部無理由，依民事訴訟法第七十九條
    ，判決如主文。
中　　　華　　　民　　　國　　九十三　　年　　　六　　　月　　　十　　　日
                                  民事庭法　　　官
正本係照原本作成。
如對本判決上訴，須於判決送達後廿日內向本院提出上訴狀。
中　　　華　　　民　　　國　　九十三　　年　　　六　　　月　　　十　　　日
                                        法院書記官    白孝慈
